臺灣臺南地方法院民事判決　九十一年度重訴字第一一七號
　　原　　　告　己○○
　　被　　　告　丑○○
　　　　　　　　子○○
　　　　　　　　癸○○
　　訴訟代理人　丙○○
　　被　　　告　壬○○
　　　　　　　　庚○○
　　　　　　　　寅○○
　　訴訟代理人　辛○○
　　被　　　告　乙○○
　　訴訟代理人　戊○○
　　法定代理人　丁○○
　　訴訟代理人　楊長利
　　複代理人　　甲○○
右當事人間請求分割共有物事件，本院判決如左：
    主      文
兩造共有坐落台南市○○區○○段一一四之一地號，地目：旱，面積八百四十一平方
公尺之土地，應分割為附圖甲案所示編號Ａ面積零點零四四三九四公頃由原告取得；
編號Ｂ面積零點零零三九七一公頃由被告財政部國有財產局取得；編號Ｃ面積零點零
一五八八二公頃由被告庚○○、辛○○、壬○○及寅○○取得，並按原應有部分之比
例保持共有；編號Ｄ面積零點零八四一公頃由被告丑○○、子○○、癸○○、丙○○
及乙○○取得並按原應有部分之比例保持共有。
訴訟費用由被告各負擔二十分之一；餘由原告負擔。
    事      實
甲、原告方面：
  一、聲明：求為判決如主文第一項所示。
  二、陳述：
    （一）坐落台南市○○區○○段一一四之一地號（下稱系爭土地），地目旱，面
          積八百四十一平方公尺之土地（下稱系爭土地）為兩造所共有，其中原告
          應有部分為一四一七分之七四八，被告每人應有部分則各為一四一七０分
          之六六九。
    （二）查系爭土地並無不能分割之情形，兩造亦無不分割之約定，因調解分割不
          成，爰訴請依據原告主張如附圖甲案所示之分割方案予以分割。
  三、證據：提出土地登記謄本、地籍圖及調解不成立證明書，並聲請本院勘驗系爭
      土地。
乙、被告方面：
  一、被告丑○○、子○○、癸○○及丙○○
    （一）聲明：請准依附圖甲案所示之分割方案予以分割。
    （二）陳述：均同意分割，且除被告丑○○、子○○、癸○○及丙○○等四人願
          意依照應有部分繼續保持共有外，也願意與被告乙○○一起保持共有。
  二、被告乙○○方面：
    （一）聲明：請准依附圖甲案所示之分割方案予以分割
    （二）陳述：同意分割，且希望與被告丑○○、子○○、癸○○及丙○○等四人
          保持共有。
  三、被告庚○○、辛○○、壬○○及寅○○方面：
    （一）聲明：請准依附圖乙案所示之分割方案予以分割。
    （二）陳述：同意分割，且被告庚○○、辛○○、壬○○及寅○○等四人均願意
          依照應有部分繼續保持共有。其等對於分得位置認為應該依據附圖乙案予
          以分割較公平。
  四、被告財政部國有財產局方面：
    （一）聲明：對分割方案無意見。
    （二）陳述：同意分割，但不願意與其他被告或原告繼續保持共有。不論是依據
          原告提出之甲案或是部分被告提出之乙案，其分得之位置均相同。因為其
          按應有部分所能分得之面積很小，分在中間位置以後要開發反而比較好談
          ，因此對於甲、乙兩案均無意見。
丙、本院依原告聲請勘驗現場，並囑託台南市台南地政事務所依據兩造主張之分割方
      案繪製複丈成果圖。
    理      由
一、被告乙○○未於言詞辯論期日到場，核無民事訴訟法第三百八十六條各款所列情
    形，爰依原告聲請，由其一造辯論而為判決。
二、原告起訴主張：系爭土地為兩造所共有，每人應有部分均如土地登記謄本所載，
    茲因兩造並無不能分割之特約，且系爭土地現使用情形又無不能分割之情事，原
    告為產權及管理上方便，多次催促被告會同辦理分割登記，並曾向鈞院聲請調解
    ，均無法達成分割協議，爰提起本件訴訟等情。被告則以：伊並非不同意分割，
    係不同意原告主張之分割方案，故兩造無法達成協議等語置辯。
三、經查原告主張系爭土地為兩造所共有，地目：旱，面積八百四十一平方公尺，其
    中原告應有部分為一四一七分之七四八、被告丑○○、子○○、癸○○、庚○○
    、辛○○、壬○○、寅○○、丙○○、乙○○及財政部國有財產局之應有部分均
    為一四一七０分之六六九之事實，業經提出土地登記謄本及地籍圖為證，且為被
    告所不爭執，堪信為真實。又系爭土地形狀方正，約呈長方形，東側、西側及南
    側均為八米寬之巷道，可對外通行。北側部分則與他人土地相鄰，並已蓋滿建物
    。又系爭土地現為空地，未有建物，其上長滿雜草及堆放雜物之事實，亦經本院
    會同兩造及台南市台南地政事務所人員到場勘測屬實，並有勘驗筆錄及複丈成果
    圖在卷可參。
四、按共有人得隨時請求分割共有物，但因物之使用目的不能分割或契約定有不可分
    割之期限者，不在此限。及共有物之分割，依共有人協議之方法定之，分割方法
    不能協議者，法院得依任何共有人之聲請，以原物分配於各共有人。此農業發展
    條例第十六條第一項第四款、民法第八百二十三條第一項、第八百二十四條第一
    項第一款分別定有明文。本件系爭土地為兩造所共有，兩造並無不予分割之特約
    ，且系爭土地依其使用情形亦無不能分割之情事，已如前述。則兩造既因分割方
    案無法達成協議，而不能協議分割，原告依據前揭法條規定，訴請判決分割系爭
    土地，於法洵無不合，應予准許。
五、次按共有物之分割，應由法院依民法第八百二十四條命為適當之分配，不受當事
    人主張之拘束。又分割共有物時，法院應參酌當事人之聲明、共有物之性質、經
    濟效用及全體共有人之利益等因素公平為之。查兩造雖均同意分割系爭土地，但
    對分割方案無法達成協議，各自提出分割方案，爰就兩造提出之分割方案比較如
    下：
    （一）原告提出如附圖甲案之分割方案，係將系爭土地分成四區塊，由西向東編
          號分別為Ａ、Ｂ、Ｃ及Ｄ。其中編號Ａ部分按原告應有部分予以分割由原
          告取得；編號Ｂ部分按被告財政部國有財產局之應有部分予以分割，由被
          告財政部國有財產局取得；編號Ｃ部分按被告庚○○、辛○○、壬○○及
          寅○○之應有部分予以分割，並繼續保持共有；編號Ｄ部分按被告丑○○
          、子○○、癸○○、丙○○及乙○○等五人之應有部分予以分割，並由被
          告丑○○、子○○、癸○○、丙○○及乙○○按應有部分繼續保持共有。
          因系爭土地現為空地，無人占有使用，且東、西、南三側均面臨八米寬道
          路，所有被告均能面臨道路對外通行，故原告提出之分割甲案，並未對任
          何被告有不利益或受損害之處，為被告丑○○、子○○、子○○、癸○○
          、丙○○、乙○○及財政部國有財產局等所能接受。
    （二）被告庚○○、辛○○、壬○○及寅○○雖不同意甲案，另提出附圖乙案為
          分割方案，然該分割方案同將系爭土地分成四區塊，由西向東編號分別為
          Ｅ、Ｆ、Ｇ、Ｈ。經比較甲、乙二案之分割方案，原告及被告財政部國有
          財產局所分得位置及面積均相同，僅被告丑○○、子○○、子○○、邱富
          美、丙○○及乙○○等五人分得之位置與被告庚○○、辛○○、壬○○及
          寅○○等四人分得之位置互換。不影響所有共有人之對外通行，就共有物
          之性質、經濟效用及全體共有人之利益等因素觀之亦無任何不利益。
    （三）查上開甲、乙二案，大同小異，其中原告提出之甲案，係本院多次審理時
          由在場原告及被告幾經討論後所決定之方案，故為多數共有人所同意。至
          於其餘被告提出之乙案，經本院詢問其理由為何，答稱：因為未收到法院
          通知，故不同意原告及其餘被告直接將其分在甲案編號Ｃ的位置，應該以
          抽籤方式或是依據乙案分割較公平等語。然查本件審理迄今，歷經多次言
          詞辯論程序，均已合法通知被告庚○○、辛○○、壬○○及寅○○等人，
          並由其等之同居人或親屬收受之事實，有本院送達證書在卷可查，自無未
          予通知之情事。又查系爭土地位於巷弄內，並非緊鄰大馬路邊，故無論被
          告庚○○等人分在編號Ｄ或Ｈ位置，均不影響其利益，亦無不公平之情事
          。是本院斟酌兩造之意願、系爭土地之現使用狀況、位置、對外通行問題
          、土地整體之經濟效用，及全體共有人間分割利益之均衡等情，認系爭土
          地形狀方正，且為空地，無須考慮有無地上物。但甲案為多數共有人所接
          受，且該案對兩造而言並無明顯之不利益或不公平，應認以甲案分割方式
          較為適當，應予採用，爰判決分割如主文所示。
六、末按，敗訴之行為，按當時之訴訟程度為伸張或防衛權利所必要者，因該行為所
    生之費用，法院得酌量情形命敗訴之當事人負擔其一部。民事訴訟法第八十一條
    第二款定有明文。本件兩造雖均同意分割，然無法達成分割協議，是兩造提出之
    分割方案均為伸張或防衛權利所必要，揆諸前揭說明，本件訴訟費用應由兩造依
    應有部分之比例負擔始符公平，併予敘明。
七、結論：原告之訴為有理由，依民事訴訟法第七十八條、第八十一條第二款、第八
    十五條第一項後段，判決如主文。
中　　　華　　　民　　　國　　九十一　　年　　　七　　　月　　 十六　　 日
                                臺灣臺南地方法院民事第三庭
~B法　　　官　許蕙蘭
右為正本係照原本作成
如對本判決上訴，須於判決正本送達後二十日內向本院提出上訴狀。
中　　　華　　　民　　　國　　九十一　　年　　　七　　　月　　 十六　　 日
~B法院書記官　張淑珍
